【裁判字號】    92,台上,1634
【裁判日期】    920725
【裁判案由】    排除侵害
【裁判全文】
最高法院民事判決                              九十二年度台上字第一六三四號
    上  訴  人  丙○○
    訴訟代理人  詹順發律師
    被  上訴人  甲○○
                乙○○
    共      同
    訴訟代理人  紀冠伶律師
右當事人間請求排除侵害事件，上訴人對於中華民國九十年十月二十三日台灣高等法
院第二審判決（九十年度上字第四○三號），提起上訴，本院判決如左：
    主  文
上訴駁回。
第三審訴訟費用由上訴人負擔。
    理  由
本件被上訴人主張：坐落台北縣三重市○○○段同安厝小段一○八之九二地號土地（
下稱系爭土地）原為伊被繼承人訴外人林朝隆所有，訴外人林朝隆過世後由伊繼承。
上訴人向訴外人林朝隆租賃系爭土地，面積約二十四坪，興建台北縣三重市○○路一
九一巷八號及一○號之建物二棟（下稱系爭房屋），詎上訴人自民國七十七年起即拒
繳租金，迄今已逾十一年，雖經伊於八十八年八月三十一日以存證信函催告上訴人給
付欠繳之租金，惟上訴人拒不清償，伊自得以起訴狀繕本送達為終止租賃契約之意思
表示。又緣八十三年間，台北縣政府依七十七北府地四字第二六○二○八號公告之公
文，徵收系爭土地之部分用地以為道路使用，致系爭八號之房屋大部分拆除，而系爭
一○號之房屋則僅存斷壁殘骸，目前地上建物如第一審判決附圖（下稱附圖）Ｂ部分
所示，面積三四‧○二平方公尺等情。爰依民法第四百五十五條、第七百六十七條之
規定，求為命上訴人拆除地上物返還系爭土地予伊之判決（關於同案被告郭阿瑞、薛
文秀、薛仲秀、薛清秀、詹守仁部分，原審為其敗訴判決後，未據其等聲明上訴）。
上訴人則以：被上訴人拒收租金，伊乃於八十三年間將七十八年至八十二年間按土地
面積七坪，預估租金提存租金新台幣（下同）二萬五千元，向台灣台北地方法院提存
。系爭土地之承租人為訴外人李健非伊，被上訴人對伊主張拆屋還地，為當事人不適
格；又被上訴人所為催告未依租約約定為之，自不生催告及終止租約之效力等語。資
為抗辯。
原審審理結果，以查被上訴人主張，系爭土地原為被上訴人之被繼承人即訴外人林朝
隆所有，訴外人林朝隆將系爭土地一部分出租與上訴人，興建系爭房屋。嗣訴外人林
朝隆於死亡後，被上訴人繼承原租賃關係之權利義務，且繼承取得系爭土地之所有權
，租賃關係乃分別存在於被上訴人與上訴人間。且因系爭房屋所坐落基地之其中一部
分復為政府所徵收，經拆除部分房屋後，租賃土地之範圍如附圖Ｂ部分所示等情，並
提出林朝隆繼承系統表、戶籍登記簿謄本、土地租借合約書影本、土地登記簿謄本及
土地所有權狀影本暨照片二張為證。復經第一審至現場勘驗，及囑託台北縣三重地政
事務所測量系爭土地上如附圖Ｂ部分所示地上建物之面積並製作複丈成果圖足憑。依
土地法第一百零三條第四款及民法第四百四十條第一項規定，租用建築房屋之基地，
倘承租人積欠租金金額達二年以上時，經出租人定相當期限催告承租人支付，而承租
人於期限內不為支付，依法出租人即得終止租賃契約。查系爭土地上如附圖Ｂ部分所
示地上建物之面積為三四‧○二平方公尺，亦即上訴人所承租土地之面積約為十坪，
上訴人就七十八年至八十二年間之租金僅以七坪面積計算租金而予以提存，顯仍積欠
部分之租金未付。況且，上訴人亦自認自八十三年起之租金均未支付，則因積欠租金
金額已達二年以上，被上訴人復已提出存證信函暨收件回執影本一件，證明其已於八
十八年八月三十日定期催告上訴人支付積欠之租金，依法被上訴人自得終止該租賃契
約。本件被上訴人以訴狀繕本送達上訴人為終止該租賃契約之意思表示，要屬有據。
該租賃契約既經終止，上訴人所有如附圖Ｂ部分所示之地上物，已無占有系爭土地之
正當權源，故被上訴人本於所有人地位，依民法第七百六十七條之物上請求權，訴請
上訴人將系爭土地上如附圖Ｂ部分所示面積三四‧○二平方公尺之地上物拆除後，將
該基地返還被上訴人，為有理由，應予准許。並認上訴人之抗辯為非足取云云，為其
心證之所由得，並說明兩造其餘攻擊防禦方法不予審酌之理由，爰將第一審所為上訴
人敗訴判決予以維持，駁回上訴人之上訴，經核於法並無違誤。上訴論旨，就原審取
捨證據、認定事實之職權行使，指摘原判決關於駁回其上訴部分為違背法令，求予廢
棄，非有理由。
據上論結，本件上訴為無理由。依民事訴訟法第四百八十一條、第四百四十九條第一
項、第七十八條，判決如主文。
中      華      民      國    九十二    年      七      月    二十五    日
                              最高法院民事第五庭
                                  審判長法官  朱  錦  娟
                                        法官  顏  南  全
                                        法官  許  澍  林
                                        法官  葉  勝  利
                                        法官  黃  義  豐
      右正本證明與原本無異
                                              書  記  官
中      華      民      國    九十二    年      八      月      六      日
                                                                        Ａ


司法院資訊處製作；財團法人民間司法改革基金會備份。
